---
title: "Exploración y Inferencias"
author: "Anderson Acuña, Duvan Guevara y Gabriel Chavarro"
date: "`r Sys.Date()`"
output: 
  html_document: 
    toc: true
---
## Hipótesis de datos pareados

*Tratamiento de datos*
Se seleccionaron las columnas relevantes que muestran la frecuencia de uso y su equivalente durante los primeros cinco semestres. Se filtraron únicamente las filas correspondientes a estudiantes en el sexto semestre o superior, y se promediaron los valores asignando las siguientes equivalencias: "Menos de 1 hora" se consideró como 0.5 horas, "1-2 horas" como 1.5 horas, "2-3 horas" como 2.5 horas, "3-4 horas" como 3.5 horas, "4-5 horas" como 4.5 horas, y "Más de 5 horas" como 6 horas.

```{r}
social_networks_data3 <- read.csv("./social-network-data.csv")
social_networks_data3 <- social_networks_data3[, -c(1)]
new_colnames3 <- c("Edad", "Sexo", "Trabaja", "Deporte", "Redes_Sociales", "Horas_Uso", "Carrera", "Semestre", "Uso_Clase", "Uso_Primeros_Semestres")
colnames(social_networks_data3) <- new_colnames3

categorias_Horas_Uso <- c("Menos de 1 hora", 
                          "1-2 horas", 
                          "2-3 horas", 
                          "3-4 horas", 
                          "4-5 horas", 
                          "Más de 5 horas")
reemplazos_Horas_Uso <- c(0.5, 1.5, 2.5, 3.5, 4.5, 6)
categorias_Uso_Primeros_Semestres <- c("Menos de 1 hora al día", 
                                       "1-2 horas al día", 
                                       "2-3 horas al día",
                                       "3-4 horas al día", 
                                       "4-5 horas al día", 
                                       "Más de 5 horas al día")
reemplazos_Uso_Primeros_Semestres <- c(0.5, 1.5, 2.5, 3.5, 4.5, 6)

social_networks_data3$Horas_Uso_1a5 <- reemplazos_Uso_Primeros_Semestres[match(social_networks_data3$Uso_Primeros_Semestres,
                                                                                      categorias_Uso_Primeros_Semestres)]

social_networks_data3$Horas_Uso_6a10 <- reemplazos_Horas_Uso[match(social_networks_data3$Horas_Uso, 
                                                            categorias_Horas_Uso)]

paired_sample <- social_networks_data3[social_networks_data3$Uso_Primeros_Semestres != "", c(11, 12)]
```

```{r}
datos_1a5 <- c(paired_sample$Horas_Uso_1a5)
datos_6a10 <- c(paired_sample$Horas_Uso_6a10)
diferencia <- c(datos_6a10- datos_1a5)

tabla_datos <- data.frame(Horas_Uso_1a5 = datos_1a5,
                          Horas_Uso_6a10 = datos_6a10,
                          Diferencia = diferencia)
print(tabla_datos)
```
El objetivo de esta investigación es probar la hipótesis de que los estudiantes universitarios de semestres avanzados (6 a 10) dedican menos tiempo a las redes sociales que cuando cursaban semestres iniciales (1 a 5). Esta hipótesis se basa en la premisa de que, a medida que los estudiantes avanzan en su carrera universitaria, enfrentan mayores responsabilidades académicas, laborales y personales, lo que podría conducir a una disminución del tiempo disponible para actividades de ocio, como el uso de redes sociales.

$$
H_0: \mu_{6-10} - \mu_{1-5} = 0\\
H_1: \mu_{6-10} - \mu_{1-5} < 0
$$
Suponiendo que los datos siguen la distribución NORMAL, con un nivel de significancia de 0.05
```{r}
n= length(diferencia)
print(paste("Tamaño de la muestra:", n))
mu_d = mean(diferencia)
print(paste("Diferencia media:", mu_d))
s = sd(diferencia)
print(paste("DS muestral s:", s))

# Estadístico t
estad_T <- mu_d / (s / sqrt(n))
print(paste("Estadístico t:", estad_T))

# Nivel de significancia (alfa)
alfa <- 0.05

# Valor crítico para una cola (inferior)
ta <- qt(alfa, df = n - 1, lower.tail = TRUE)
print(paste("Valor crítico (t_alpha):", ta))

# Cálculo del p-valor (prueba de una cola, inferior)
p_value <- pt(estad_T, df = n - 1, lower.tail = TRUE)
print(paste("El p-value es:", p_value))

# Resultados de la prueba
if (p_value < alfa) {
  print("Rechazamos la hipótesis nula")
} else {
  print(paste("No podemos rechazar la hipótesis nula a un nivel de significancia de",alfa))
}
```
```{r}
curve(dt(x, df = n-1), col = 'salmon', 
      from = -3, to = 3, 
      ylab = 'Densidad', xlab = 't', 
      main = 'Distribución t con n-1 grados de libertad')

abline(v = ta, col = 'red', lty = 2)
abline(v = estad_T, col = 'green', lty = 2)
legend('topright', legend = c(paste('Valor crítico, a=', alfa), 'Estadístico T'), col = c('red', 'green'), lty = 2)
```

### Conclusiones
Dado que tanto el valor crítico como el p-valor indican que no podemos rechazar la hipótesis nula, concluimos que no hay suficiente evidencia estadística para afirmar que los estudiantes en semestres avanzados dedican menos tiempo a las redes sociales que cuando cursaban los semestres iniciales. Por lo tanto, los datos no respaldan la premisa de que el tiempo de uso de las redes sociales disminuye significativamente a medida que los estudiantes avanzan en su carrera universitaria.


